【裁判字號】    99,交聲,1466
【裁判日期】    990630
【裁判案由】    聲明異議
【裁判全文】
臺灣高雄地方法院交通事件裁定        99年度交聲字第1466號
原處分機關  交通部公路總局高雄區監理所
異  議  人
即受處分人  甲○○
上列異議人即受處分人因違反道路交通管理處罰條例案件，對於
原處分機關即交通部公路總局高雄區監理所中華民國99年5月10
日所為處分（高監營裁字第裁80-N00000000號）聲明異議，本院
裁定如下：
    主  文
原處分撤銷。
甲○○汽車駕駛人，駕駛汽車經測試檢定酒精濃度超過規定標準
，處罰鍰新台幣貳萬貳仟伍佰元，壹年內禁止考領普通重型機器
腳踏車駕駛執照，並應接受道路交通安全講習。
    理  由
一、原處分意旨略以：異議人即受處分人甲○○（下稱異議人）
    於民國99年2月11日凌晨1時23分許，酒後駕駛車牌號碼XQT-
    871號重型機車，行經高雄縣鳳山市○○路87巷口前，為警
    攔檢，經測得呼氣中酒精濃度每公升0.37毫克，發現超過規
    定標準之違規事實，而為警開單舉發，並經原處分機關依道
    路交通管理處罰條例第35條第1 項第1 款規定，裁處罰鍰新
    臺幣（下同）22,500元（已於99年5 月19日繳納），吊扣其
    小型車普通駕駛執照12個月，並施以道路交通安全講習等語
    。
二、異議意旨略以：異議人於違規當時係騎乘重型機車，若吊扣
    其賴以維生之小型車普通駕照，將嚴重影響生計，爰依法聲
    明異議，請求撤銷原處分機關吊扣上開駕照之處分等語。
三、按汽車（含機器腳踏車，下同）駕駛人，駕駛汽車經測試檢
    定有酒精濃度超過規定標準之情形者，處新臺幣（下同）
    15,000元以上60,000元以下罰鍰，並當場移置保管其車輛及
    吊扣其駕駛執照1 年，道路交通管理處罰條例第35條第1 項
    第1 款分別定有明文；又汽車駕駛人，有前述違反第35條第
    1 項規定之情形者，應接受道路交通安全講習，同條例第24
    條第1 項第2 款亦有明文。且機車駕駛人，其吐氣所含酒精
    濃度超過每公升0.25毫克以上未滿每公升0.4 毫克，最低裁
    罰基準為罰鍰22,500千元，違反道路交通管理事件統一裁罰
    基準表，亦有明定。
四、再按94年12月14日修正、95 年3月1 日施行前之道路交通管
    理處罰條例第68條固規定：「汽車駕駛人，因違反本條例及
    道路交通安全規則之規定，受吊扣或吊銷駕駛執照處分時，
    吊扣或吊銷其持有各級車類之駕駛執照」，惟修正後業已刪
    除「吊扣」之規定，改為「汽車駕駛人，因違反本條例及道
    路交通安全規則之規定，受吊銷駕駛執照處分時，吊銷其持
    有各級車類之駕駛執照」，其修正理由乃係舊法將違法或違
    規駕駛人所持有各級車類之駕駛執照一併吊扣，失之過酷，
    影響人民工作及生活甚鉅，故依修正後之該條規定，受吊扣
    駕駛執照處分時，僅能吊扣違規當時所駕車類之駕駛執照，
    不再吊扣其持有各級車類之駕駛執照，僅於受吊銷駕駛執照
    處分時，始吊銷其持有各級車類之駕駛執照，若駕駛人並無
    該級車類之駕駛執照，即無從執行吊扣駕駛執照之處分，而
    僅係應否依道路交通管理處罰條例第22條第1 項規定處罰駕
    駛人之問題。
五、異議人於本件違規時，並未考領普通重型機車駕駛執照，僅
    有小型車普通駕駛執照，有本院公路監理電子閘門查詢資料
    在卷可稽。異議人既係駕駛普通重型機車違反道路交通管理
    處罰條例第35條第1項第1款之規定，揆諸前揭法律規定及說
    明意旨，原處分機關依法即僅能吊扣其普通重型機車駕駛執
    照，並無得吊扣異議人持有他級駕駛執照之依據。原處分機
    關以受處分人有上開違規行為，裁處吊扣其小型車普通駕駛
    執照，而非吊扣其普通重型機車駕駛執照，已難謂係適法之
    處分。又上開處置方式，雖可能產生無照駕駛之駕駛人，反
    而較有照駕駛之駕駛人，得受有無需受吊扣駕駛執照處罰利
    益之疑慮，然本院審酌「行政行為，採取之方法所造成之損
    害不得與欲達成目的之利益顯失均衡」，乃為行政程序法第
    7條第3款所明定，而若於上開情形下吊扣駕駛人各級車類之
    駕駛執照，雖可達成完全杜絕駕駛人繼續酒醉駕車之目的，
    惟亦同時造成剝奪駕駛人駕駛各級車類車輛之結果，而如此
    所造成之損害，已與欲達成目的之利益顯失均衡，且與前揭
    道路交通管理處罰條例第68條之修法意旨不相符合，有違法
    律保留原則，於法未合。另按道路交通管理處罰條例第67條
    第6項明文規定：「汽車駕駛人違反本條例規定，應受吊扣
    駕駛執照處分，於汽車駕駛人係無駕駛執照駕車者，在所規
    定最長吊扣期間內，不得考領駕駛執照。」，是本條例就無
    駕駛執照者應受吊扣駕駛執照處分之情形，已設有處理之方
    式，自不得因違規人並無駕駛執照即任意吊扣其他種類車輛
    之駕照，致生重複評價違規行為之違誤。故該條例第35條規
    定所需吊扣之駕照，應係指酒精濃度超過規定標準駕駛遭查
    獲時所駕駛車輛之駕照，而不得將遭查獲人所持有各級車輛
    之駕照均予吊扣。本件異議人係無重型機車駕駛執照，仍於
    酒後駕駛重型機車經測試酒精濃度超過標準，應屬無照駕駛
    ，依前揭說明，只需依法禁止其在此期間內考領重型機車駕
    照，即可達成原本預定之法律效果。
六、聲明異議，屬一種司法救濟途徑，由法院審查受處分人所涉
    之違規事實是否成立及原處分所適用之法條是否正確、裁罰
    是否適當，因法院負有司法審查之作用，對原處分失當時，
    應自為處分，本件異議人固僅就原處分之吊扣駕駛執照部分
    聲明異議，惟原處分有關裁處罰鍰及安全講習處罰效果，宜
    為一併重新諭知（臺灣高等法院暨所屬法院98年法律座談會
    刑事類提案第23號研討結果亦同此見解）。綜上，原處分機
    關上開吊扣駕駛執照之行政裁罰，既有未洽，應由本院撤銷
    原處分，重新諭知如主文所載。
據上論結，應依道路交通案件處理辦法第20條，裁定如主文。
中    華    民    國    99    年    6     月    30    日
                       交通法庭  法  官  吳芝瑛
以上正本證明與原本無異。
如不服本裁定，應於收受送達後5 日內向本院提出抗告狀。
中    華    民    國    99    年    6     月    30    日
                                 書記官  林麗文

司法院資訊處製作；財團法人民間司法改革基金會備份。
